【裁判字號】    92,訴,214
【裁判日期】    950420
【裁判案由】    給付違約金等
【裁判全文】
臺灣花蓮地方法院民事判決               92年度訴字第214號
原      告
即反訴被告  乙○○
原      告
即反訴被告  圓昌化工實業股份有限公司
上  一  人
法定代理人  丁○○
上列二人共同
訴訟代理人  甲○○    住同上
被      告
即反訴原告  谷峰化學工業股份有限公司
                      設台北市○○○路○段170號12樓
法定代理人  丙○○    住同上
訴訟代理人  葉忠雄律師
上列當事人間給付違約金等事件，本院於95年4月6日言詞辯論終
結，判決如下：
    主  文
原告之訴及假執行之聲請均駁回。
反訴被告乙○○應給付反訴原告新台幣壹仟壹佰伍拾萬元及自民
國九十三年三月五日起至清償日止，按年息百分之五負擔之利息
。
反訴原告其餘反訴駁回。
本判決第二項於反訴原告以新台幣參佰捌拾參萬參仟元供擔保後
，得假執行。
反訴原告其餘假執行之聲請駁回。
本訴訴訟費用由原告負擔；反訴訴訟費用由反訴被告乙○○負擔
。
    事 實 及 理 由
壹、本訴部分：
一、原告主張：
  1.原告圓昌化工實業股份有限公司（以下簡稱圓昌公司）副總
    經理乙○○，奉圓昌公司指示以個人名義於民國（下同）82
    年3月15日，與被告谷峰化學工業股份有限公司（以下簡稱
    谷峰公司）董事長丙○○及總經理莊登科，簽訂礦業權交易
    讓渡書，載明被告應將所領有大理石礦區讓予原告或原告指
    定之第三者承受辦理礦業權之移轉（含土地使用權、爆炸物
    之使用權及礦產物之買賣權）。原告同意支付新台幣（下同
    ）1150萬元予被告作為補償被告之開發費用。被告提供位置
    及面積與正本相同之礦區圖及申請雜項執照之平面圖以供證
    明，並將所有平面圖、雜項執照申請書、建築執照、相關設
    計資料及租地核准公函合訂，作為讓渡書之主要內容。簽約
    時，由於業務之考量而以原告乙○○名義簽約，簽約人為乙
    ○○，圓昌公司則為讓渡書內所指定移轉對象之第三人，且
    在事隔33個月後，經乙○○物色並經谷峰公司提交內部股東
    會通過後，才成為真正移轉對象。
  2.被告於讓渡書簽約時，領取原告第一期款300萬元後，不但
    拒絕依合約規定始辦理礦業權移轉會勘等手續，更在從未知
    會原告之情況下，於82年8月19日擅自變更雜項執照，將愚
    崛段541-4地號之礦業用地土地使用權逕行申請變更，將其
    面積自58333平方公尺縮減為41880平方公尺，蓄意將本礦業
    權接臨蘇花公路最有價值之土地使用權面積16453平方公尺
    分割他人，嗣後並將541-4地號分割為541-10、541-7。尤有
    甚者，被告更於82年8月12日，在簽約長達五個多月後，故
    意隱瞞原告，暗自將全和仁地區八大礦場最為珍貴之運輸路
    線土地計205公尺長，3公尺寬，面積615平方公尺之土地使
    用權，劃割提供予被告之關係企業幸福水泥公司架設輸送設
    備及搭建鐵屋，並暗中將土地界椿內移，造成被其所竊佔土
    地不在讓渡標的物境內之假象以誤導原告，並故意違約拖延
    礦業權之移轉，為期長達四年九個月之久，造成原告所有購
    礦、建廠之巨額投資，因無法如期生產造成財務困難致被迫
    關廠，損失慘重。
  3.被告於86年12月17日雖已辦理礦區土地使用權及礦業用地使
    用權之移轉，惟礦區土地之使用權已減少615平方公尺，礦
    業用地亦減少16453平方公尺。原告自與被告簽約日起，相
    繼投入金錢以支付讓渡標的物費用，高達000000000元，按
    讓渡書第4條約定：甲方（即被告）如違反前述各條款，甘
    願聽從乙方（即原告乙○○）加倍所付金額之賠償，被告應
    依約賠償違約金000000000元予原告圓昌公司。惟因原告無
    力繳納裁判費用，爰僅依原告支付第一筆款項0000000元之
    違約金加倍計算，即0000000元先行向被告請求給付，剩餘
    之違約金俟資金行有餘裕再行求償。
  4.綜上，被告違反讓渡書之約定內容，未完全履行給付全部標
    的物及權利，並私下同意他人在讓渡標的物上使用土地搭蓋
    建物，違反民法第348條、第350條、礦業法第69條之規定，
    已構成讓渡書第4條違約金支付之約定至為明顯。原告乙○
    ○並將對被告谷峰公司如訴之聲明第一項之債權讓與給原告
    圓昌公司，併以辯論意旨狀一併通知被告（見本院卷一第
    205頁）。並聲明：被告應給付原告乙○○所指定之圓昌公
    司新台幣0000000元，並自民國82年8月12日起至清償日止，
    按年息百分之五計算之利息；被告應將坐落於花蓮縣秀林鄉
    ○○段541-7地號如附圖一所示A部分面積16453平方公尺土
    地（見本院卷一第96頁）交予原告乙○○所指定之圓昌公司
    使用；被告應將如附圖二（見本院卷一第97頁）所示之架設
    輸送設備及鐵皮屋拆除，並將面積615平方公尺土地使用權
    交與原告乙○○所指定之圓昌公司使用；訴訟費用由被告負
    擔（見本院卷一第156、161頁）。
  5.對被告抗辯之陳述：
    （1）原告乙○○與被告谷峰公司簽訂系爭讓渡契約，圓昌
         公司並非契約當事人，然圓昌公司為雙方讓渡書所指
         定承受之第三人，並經被告股東大會通過決議，簽約
         金之支付第一期由乙○○以其所有之支票支付，與圓
         昌公司無任何關係，但84年12月26日，在被告公司股
         東會決議同意後，圓昌公司成為移轉礦業權之對象，
         第二期款項即由圓昌公司支付，圓昌公司自得為本件
         之原告。
    （2）原告圓昌公司無須為系爭讓渡書合約內容，負擔任何
         付款或違約責任，此經台灣高等法院91年度上更（一
         ）字第20號及最高法院92年度台上字第2428號判決確
         定，圓昌公司非為契約之當事人，已無庸置疑。
    （3）本訴是請求被告給付違約賠償，與88年度訴字第31號
         被告請求給付尾款500萬元之訴並非同一事件。
二、被告則以：
  1.讓渡書是原告乙○○與被告谷峰公司簽訂，原告圓昌公司並
    無起訴請求給付違約金等權利，原告圓昌公司之訴顯無理由
    。
  2.被告業於87年6月10日起訴請求本件原告給付系爭礦業權讓
    與之補償費500萬元，原告竟就同一事實為基礎之同一訴訟
    標的，提起本件訴訟請求被告給付違約金、交易標的及權利
    ，顯已違背民事訴訟法第249條第1項第7款之規定，應駁回
    本件原告之訴。
  3.讓渡書所附之礦區圖、平面圖是證明礦區的範圍、形狀，雜
    項執照只是申請礦業用地前之程序，表示已有進行此程序，
    避免浪費程序。雖讓渡書約定礦區面積為19.2公頃，但無約
    定地號為541-4號；同意幸福公司通過系爭礦區之土地，雖
    確實在契約約定之土地範圍內，但71年間原礦主即同意幸福
    公吾通過該處，被告受讓系爭礦區是在77年左右，早期幸福
    公司與原礦主並未簽約，後來政府規定要取得權利人之同意
    始得使用，被告才在80年左右，寫一空白同意書予幸福公司
    ，同意書上82年8月11日之日期，係授權由幸福公司自行填
    寫，因礦場需有火藥庫，被告以前雖有採礦權，但無火藥庫
    ，故以同意幸福公司設立輸送帶為交換條件，此為簽約前即
    已發生之事實，並不影響礦業權人之權利等語置辯。
    並聲明：原告之訴及其假執行之聲請均駁回；訴訟費用由原
    告負擔；如受不利判決，被告願供擔保請准免予假執行。
三、程序方面：
  1.民事訴訟法第262條第1項規定，原告於判決確定前，得撤回
    訴之全部或一部，但被告已為本案之言詞辯論者，應得其同
    意。本件原告於92年12月11日具狀撤回起訴，但被告於收受
    撤回書狀後十日內具狀表示異議，陳明不同意原告撤回起訴
    （見本院卷一第123、128頁），而本件原告撤回起訴前，兩
    造已就本件訴訟實體內容為訴之聲明及事實理由之陳述，故
    被告已就本案為言詞辯論，依首揭規定，被告既不同意原告
    撤回起訴，本院仍應繼續審理、判決，先此敘明。
  2.按訴之變更、追加，非經他造同意，不得為之，但請求之基
    事實同一者，不在此限，民事訴訟法第255條第1項第2款定
    有明文。本件原告起訴時其訴之聲明原為：「被告應先行給
    付原告全部違約金新台幣貳億貳仟陸佰參拾貳萬貳仟柒佰捌
    拾貳元整中之部分金額新台幣貳佰參拾柒萬陸仟元整，並自
    民國八十二年八月十二日起至清償日止，按年利率百分之五
    計算之利息；被告應履行交易標的物及權利之完全給付；請
    准原告提供擔保後宣告假執行；訴訟費用由被告負擔。」嗣
    後原告多次為訴之變更（見90訴字第344號卷第244頁、見本
    院卷一第86、89頁），最後變更為：「被告應給付原告乙○
    ○所指定之圓昌公司新台幣0000000元，並自民國82年8月12
    日起至清償日止，按年息百分之五計算之利息；被告應將坐
    落於花蓮縣秀林鄉○○段541-7地號如附圖一所示A部分面積
    16453平方公尺土地交予原告乙○○所指定之圓昌公司使用
    ；被告應將如附圖二所示之架設輸送設備及鐵皮屋拆除，並
    將面積615平方公尺土地使用權交與原告乙○○所指定之圓
    昌公司使用；訴訟費用由被告負擔」（見本院卷一第
    156、161頁），惟原告請求之基礎事實均為原告乙○○與被
    告簽訂之系爭讓渡契約所衍生之違約金請求權及履行前開讓
    渡契約之同一事實，核與前揭規定相符，爰准許之。
  3.被告曾於87年6月10日起訴請求原告乙○○給付系爭礦業權
    讓與契約之補償費500萬元，並經台灣高等法院花蓮分院以
    91年度上更（一）字第20號判決乙○○應給付谷峰公司系爭
    讓渡契約之補償費500萬元及遲延利息確定，業據本院調閱
    上開案卷查核無訛（見本院88年訴字第31號、台灣高等法院
    花蓮分院89上字第47號、最高法院91年度台上字第1057號、
    92 年度台上字第2428號歷審卷宗），惟上開案件之訴訟標
    的係谷峰公司依系爭讓渡契約對於乙○○、圓昌公司之補償
    費請求權，與本件訴訟標的是乙○○、圓昌公司對於谷峰公
    司依系爭讓渡契約主張之違約金請求權、履行讓渡契約之請
    求權並不相同，二者即非同一事件，無重復起訴之情形，併
    此敘明。
四、兩造不爭執之事實：
  1.原告乙○○於82年3月15日與被告谷峰公司簽訂讓渡書，約
    定被告谷峰公司應將系爭礦業權、土地使用權、爆炸物使用
    權及礦產物買賣權移轉予原告乙○○或其指定之第三人，原
    告乙○○同意以1150萬元補償被告谷峰公司對礦區開發之一
    切費用。
  2.系爭礦業權已於85年6月25日奉經濟部核准移轉由原告指定
    之圓昌公司取得。而愚崛段541-5、541-10地號之礦業用地
    使用權亦已移轉予原告圓昌公司。
  3.原告乙○○及圓昌公司共給付650萬元，尚有500萬元補償費
    尾款未為給付。
五、兩造爭執之重點：原告圓昌公司是否為適格之當事人而得請
    求被告給付0000000元之違約金及遲延利息？被告於簽訂系
    爭讓渡書後，將礦區土地使用權面積615平方公尺同意訴外
    人幸福水泥公司架設鐵屋及輸送設備，是否為瑕疵給付？被
    告移轉予原告圓昌公司之礦業用地之地使用權是否較讓渡書
    約定之面積短少16543平方公尺？經查：
  1.按債權人得將債權讓與於第三人，又債權之讓與，非經讓與
    人或受讓人通知債務人，對債務人不生效力，民法第294條
    第1項前段、第296條第1前段定有明文。系爭讓渡書於82年3
    月15日簽約時，訂約人為原告乙○○及被告谷峰公司，原告
    圓昌公司僅是依系爭讓渡書第1條之約定，由原告乙○○指
    定移轉礦業權之第三人，此有系爭讓渡書影本（見本院90年
    度訴字第344號卷第15頁）、乙○○同意將礦業權移轉圓昌
    公司並委託黃文卿全權辦理之委任狀影本（見本院卷二第
    301頁）、谷峰和仁石礦讓渡協議書影本（見本院卷二第303
    頁）可按。惟原告乙○○主張其將對被告依系爭讓渡契約所
    得主張之違約金請求權讓與原告圓昌公司，並以書狀之送達
    通知被告（見本院卷一第203頁筆錄、第205頁書狀、本院卷
    二第151頁），核與前揭民法債權讓與之規定相符，則原告
    圓昌公司起訴主張對被告有違約金之請求權，在訴訟上即為
    適格之當事人，先此敘明。
  2.本件原告主張被告於簽訂系爭讓渡書後，將礦區土地使用權
    面積615平方公尺同意訴外人幸福水泥公司架設鐵屋及輸送
    設備，為瑕疵給付，且被告移轉予原告圓昌公司之礦業用地
    之土地使用權較系爭讓渡契約約定之面積短少16543平方公
    尺，為對原告有利之事實，原告應負舉證責任。
  3.按確定判決之既判力，固以訴訟標的經表現於主文判斷之事
    項為限，判決理由並無既判力。但法院於判決理由中，就訴
    訟標的以外當事人主張之重要爭點，本於當事人辯論之結果
    ，已為判斷時，其對此重要爭點所為之判斷，除有顯然違背
    法令之情形，或當事人已提出新訴訟資料，足以推翻原判斷
    之情形外，應解為在同一當事人就該重要爭點所提起之訴訟
    中，法院及當事人就該已經法院判斷之重要爭點法律關係，
    皆不得任作相反之判斷或主張，始符民事訴訟上之誠信原則
    （最高法院73年度台上字第4062號、92年度台上字第315 號
    判決意旨可參）。惟查，本院依職權調閱台灣高等法院花蓮
    分院91年度上更（一）字第20號谷峰公司請求乙○○及圓昌
    公司給付系爭讓渡契約之補償費500萬元一案，兩造就谷峰
    公司依系爭礦業權讓渡契約所為移轉之土地面積是否短少及
    其同意幸福水泥公司架設鐵屋及輸送設備，是否瑕疵給付等
    重要爭點已詳為辯論，並經法院調查及判斷後，認定原告所
    提愚崛段541-4地號雜項執照雖為系爭讓渡契約之附件，惟
    系爭契約僅概括約定被告應將系爭礦業權（含土地使用權、
    爆炸物使用權及礦產物買賣權）移轉由原告或其指定之第三
    人取得，並未明確記載被告應移轉礦業用地之實際面積，上
    開雜項執照僅為被告已取得施作擋土牆、排水溝等水土保持
    工程之許可之證明，且礦業用地使用權之面積應以主管機關
    核定後完成承租手續之面積為準，而被告依法定程序經主管
    機關核定並完成承租手續之礦業用地為愚崛段541-5、-10地
    號土地，面積各為14847平方公尺、20146平方公尺，則被告
    所應移轉之礦業用地範圍自應以租賃契約所列之地號、面積
    為準，而被告確已依約完成礦業用地土地使用權之移轉，並
    無面積短少之情事；又被告確於系爭讓渡契約簽訂前即以使
    用幸福水泥公司火藥庫為交換條件，同意該公司於其礦區內
    架設輸送帶，原告於訂約時已經知悉且容認幸福水泥公司使
    用礦區土地架設輸送帶，足認被告移轉之礦業用地面積並無
    短少或有何瑕疵給付之情事，且於該案審理中，法院亦曾調
    閱兩造相關之刑事案件詳為審酌，則原告既未能證明上開民
    事事件中法院所為重要爭點之判斷有何違背法令之處或提出
    足以推翻原判斷之新訴訟資料，依據前述說明，原告於本件
    訴訟中就該已經法院判斷之重要爭點，不得作相反之主張或
    判斷，故原告主張被告於簽訂系爭讓渡書後，將礦區土地使
    用權面積615平方公尺同意訴外人幸福水泥公司架設鐵屋及
    輸送設備而為瑕疵給付，以及被告移轉予原告圓昌公司之礦
    業用地之地使用權較讓渡書約定之面積短少16543平方公尺
    云云，即難以採信。
  4.從而，被告就系爭礦業權讓渡契約既已依契約之本旨為完全
    之履行，原告乙○○及圓昌公司主張被告有違約之情事而請
    求給付違約金及將如附圖一所示A部分（見本院卷一第96頁
    ）面積16453平方公尺土地交予原告乙○○所指定之圓昌公
    司使用；將如附圖二（見本院卷一第97頁）所示之架設輸送
    設備及鐵皮屋拆除，並將面積615平方公尺土地使用權交與
    原告乙○○所指定之圓昌公司使用云云，為無理由，應予駁
    回。又原告既受敗訴之判決，其假執行之聲請亦失所附麗，
    應併予駁回。
貳、反訴部分：
一、反訴原告主張：
  1.反訴原告依系爭讓渡書之約定，將系爭礦業權（即反訴原告
    所領之台濟採字第5148號採礦執照）移轉登記予反訴被告圓
    昌公司承受，經台灣省礦務局轉奉經濟部85年6月25日經
    （85）礦字第85015927號函核准，換發台濟採字第5282號採
    礦執照，並將原領礦區印圖批註蓋印（台灣省礦務局85年7
    月5日85礦業二字第23199號函正本發給圓昌公司，副本抄送
    谷峰公司），依系爭讓渡書第3條，第3次付款應於該礦業權
    移轉過戶登記，奉准文到10日內，即85年7月5日以前，受讓
    人應將尾款500萬元付清，惟反訴被告經反訴原告迭催不理
    。嗣反訴原告對反訴被告乙○○另案起訴請求給付補償費，
    經台灣高等法院花蓮分院以91年度上更（一）字第20號判決
    乙○○應給付谷峰公司500萬元及自85年8月1日起至清償日
    止，按年息5%計算之利息確定，反訴被告乙○○迄今猶不給
    付，反訴原告謹以本件反訴狀繕本之送達，表明解除系爭讓
    渡契約。
  2.按契約解除時，當事人雙方回復原狀之義務，除法律另有規
    定或契約另有訂定外，依左列規定：一、由他方所受領之給
    付物，應返還之。六、應返還之物有毀損、滅失或因其他事
    由，致不能返還者，應償還其價額。系爭讓渡書第4條後段
    訂明：「乙方（指乙○○）如有違反前開所列條款，不得向
    甲方（指谷峰公司）追回所給付之一切補償金，並自行放棄
    該礦權之移轉權益，自屬前開民法第259條所謂契約另有訂
    定之除外規定。
  3.反訴被告圓昌公司初非簽訂讓渡書之當事人，惟由於其後於
    84年11月11日自願參與谷峰和仁石礦讓渡協議書為承受礦業
    權移轉人，並實際由其支付第二期款350萬元及行政費用
    627021元，已為併存債務承擔無誤；則反訴被告圓昌公司與
    乙○○就同一債務各負全部給付之責任，亦即原債務人就其
    債務仍與第三人連帶負其責任，即重疊的債務承擔，並不以
    訂立書據為必要。故反訴被告如不能返還系爭礦業權予反訴
    原告，反訴被告二人應連帶償還其價額及法定利息予反訴原
    告（至於反訴原告受有損害部分，保留請求）。爰依民法解
    除契約回復原狀及不當得利之法律關係請求反訴被告移轉礦
    業權之登記。並先位聲明：「反訴被告圓昌公司應將所領台
    濟採字第5282號大理石礦礦業權移轉登記予反訴原告；反訴
    原告願供擔保請准宣告假執行；反訴費用，由反訴被告連帶
    負擔。」，備位聲明：「反訴被告應連帶給付反訴原告新台
    幣1150萬元及自反訴狀繕本送達翌日起至清償日止，按年息
    5%計算之利息；反訴原告願供擔保請准宣告假執行；反訴費
    用，由反訴被告連帶負擔。」
  4.對反訴被告抗辯之陳述：
    （1）台灣高等法院花蓮分院91年度上更（一）字第20號確
         定判決，係反訴原告請求反訴被告給付依讓渡契約應
         給付之補償費500萬元及其利息，而本件反訴，是基於
         前開案件判決確定後，因反訴被告仍拒不履行給付補
         償費之事實，反訴原告依法行使契約解除權後所生之
         效果，並無重覆起訴之問題。
    （2）系爭讓渡契約第2條約定：「有關本礦業權未移轉完成
         前，甲方（谷峰公司）所有對外經營一切債務，稅捐
         等情事概由甲方自行負責清理，與乙方無關，礦業權
         移轉之各項手續費用自移轉會勘開始，由乙方自行負
         擔，甲方須無條件配合乙方辦理該礦業移轉手續，不
         得另行求償（雜項工程費用由乙方負擔）。」而反訴
         被告自承系爭契約簽訂後，即開始管理使用礦區土地
         ，並接手施作水土保持工程，查系爭契約簽訂於82年3
         月15日，並即交管使用施作，依約定自82年3月15日以
         後礦業權移轉之各項手續費用及雜項工程費用，應由
         反訴被告負擔，反訴被告所列代墊費用明細表之代墊
         款並不實在，被告予以否認，反訴被告自不得主張抵
         銷。
二、反訴被告乙○○及圓昌公司均以：
  1.反訴原告於本訴原告於90年間提起本訴後，遲至92年2月始
    提起反訴，二者訴訟標的與金額完全不同，依民事訴訟法第
    446條之規定，在未經反訴被告同意之情形下，自不得提起
    反訴。
  2.反訴被告圓昌公司無須為系爭讓渡書合約內容，負擔任何付
    款或違約責任，此經台灣高等法院花蓮分院91年度上更（一
     ）字第20號及最高法院92年度台上字第2428號判決確定，
    圓昌公司非為契約之當事人，已無庸置疑，且圓昌公司從未
    承諾或同意分擔乙○○之任何債務，何來重疊債務之承擔？
    又何需為他人之債務負擔任何連帶責任？又反訴原告之訴，
    所提供之相同事證已在上開案件中判決確定，其既判力已及
    於此自明。
  3.又我國礦業法規定，中華民國之礦均屬國有，礦區既屬國有
    即不得自行買賣，本件兩造買賣行為既與現行法令不符，其
    讓渡契約自屬無效。再者，系爭礦業權期限屆滿，業經經濟
    部公告禁採，政府依法收回註銷礦業權，而無法辦理礦業權
    展限，故反訴被告已無從移轉礦業權登記予反訴原告。再者
    ，礦業權原訂有一定使用期限，在有效使用期限內，才存在
    其價值，如期限屆滿其價值自然消失，本件讓渡標的之礦業
    權有效期限僅至84年4月30日，自84年4月30日以後之礦業權
    ，係由反訴被告圓昌公司向國有財產局辦理承租。
  4.依讓渡契約第4條規定，縱然反訴被告有所缺失，僅係反訴
    被告乙○○不得向反訴原告追回已經給付給反訴原告之一切
    補償金，並自行放棄該礦業權移轉予第三人之權益，反訴原
    告自不得請求反訴被告給付該讓渡書約定之補償金1150萬元
    。且反訴被告圓昌公司係兩造簽約人所指定之承受人，本無
    須為簽約人違約所簽訂之罰則負責。
  5.反訴被告已支付兩期款項，並應反訴原告之要求，代墊500
    餘萬元，反訴被告交付予反訴原告之金錢，已超越讓渡金額
    為數甚遠，反訴被告並未積欠被告任何款項，亦未造成任何
    違約事實，反訴備位聲明並無理由。
  6.反訴被告如受不利判決，則以反訴原告積欠反訴被告圓昌公
    司代墊之費用及貨款0000000元抵銷之（詳細項目及說明見
    本院卷二第285頁起）。上開費用為反訴原告要求反訴被告
    乙○○或圓昌公司代墊之款項，最後均由反訴被告圓昌公司
    支付，係反訴原告谷峰公司積欠圓昌公司之債務，反訴原告
    有償還之義務，符合民法第334條、第335條之規定，反訴被
    告自得主張抵銷（見本院卷二第286頁）等語置辯。
    並聲明：反訴原告之訴及其假執行之聲請均駁回；反訴訴訟
    費用由反訴原告負擔。
三、程序方面：
  1.按被告於言詞辯論終結前，得在本訴繫屬之法院，對於原告
    及就訴訟標的必須合一確定之人提起反訴；又反訴之標的，
    如專屬他法院管轄，與本訴之標的及其防禦方法不相牽連者
    ，不得提起，民事訴訟法第259條、第260條第1項定有明文
    。本件被告谷峰公司於言詞辯論終結前，對於原告乙○○及
    圓昌公司提起反訴，均係基於與本訴相同之礦業權讓渡契約
    之事實，難謂與本訴之訴訟標的及防禦方法不相牽連，依前
    揭規定，其提起反訴，自應准許。反訴被告援引民事訴訟法
    第446條第2項第二審程序提起反訴須得被告同意之規定，認
    為反訴原告不得提起反訴云云，於法自有未合，先此敘明。
  2.台灣高等法院花蓮分院91年度上更（一）字第20號確定判決
    ，係原告谷峰公司訴請被告乙○○及圓昌公司依讓渡契約給
    付補償費500萬元，與本件反訴原告谷峰公司依解除契約回
    復原狀及不得利之法律關係訴請反訴被告乙○○及圓昌公司
    移轉礦業權登記或給付1150萬元之訴訟標的並不相同，反訴
    原告提起本件反訴，尚無重覆起訴之情形，併此敘明。
四、兩造爭執之重點為：兩造間系爭讓渡契約是否因礦區為國有
    不得買賣而無效？反訴原告主張解除系爭礦業權讓渡契約是
    否有理？反訴被告是否應給付反訴原告1150萬元及利息？反
    訴被告可否主張以反訴原告應付帳款0000000元抵銷？反訴
    被告間是否為併存的債務承擔？茲敘述如下。
  1.按中華民國領域、專屬經濟海域及大陸礁層內之礦，均為國
    有，非依本法取得礦業權，不得探礦及採礦；又礦業權除繼
    承、讓與、抵押、信託及強制執行外，不得為他項權利或法
    律行為之標的；礦業權之設定、展限、變更、自行廢業或因
    讓與、信託而移轉者，非經向主管機關申請核准並登記，不
    生效力，礦業法第2條、第10條、第14條定有明文，是以礦
    業權依法並非不得讓與而移轉自明。本件系爭讓渡契約係反
    訴原告谷峰公司將所領得之礦業權讓與反訴被告乙○○，此
    有讓渡書影本一紙附卷可按，且為兩造所不爭執，則系爭讓
    渡契約內容並無違反強行規定之情形，自屬合法有效之契約
    。且反訴被告於其提起請求反訴原告給付違約金及履行契約
    之訴（即前述壹、本訴部分）中，顯然係以系爭讓渡契約有
    效為前提而起訴，其於本件反訴中竟主張系爭讓渡契約無效
    ，明顯違反訴訟法上誠實信用及禁反言原則，自不待言。
  2.依系爭讓渡約書第3條約定：礦業權讓與條件談妥，補償付
    款方法協議有二：（一）第一次：自訂立讓渡書日起，乙方
    應開具銀行現金支票參佰萬圓整給付甲方辦理該礦移轉手續
    。（二）第二次：甲方提出礦業權有關證照辦理移轉申請時
    ，給付參佰伍拾萬圓。（三）第三次：上述礦區及所屬所有
    權利均順利移轉過戶登記，奉准文到十日內，乙方應將尾款
    新台幣伍佰萬圓整付清。本件反訴被告已經給付反訴原告共
    650萬元補償費，尾款500萬元仍未給付之事實，為兩造所不
    爭執，而反訴原告就系爭礦業權讓渡契約已依債之本旨履行
    其給付義務，且無瑕疵給付之情形，已如前所述（見前述壹
    、本訴部分），反訴被告乙○○自有依前述讓渡書第3條之
    約定，於經濟部85年6月25日85礦字第85015927號核准函到
    十日內，給付500萬元尾款之義務，反訴被告乙○○至今遲
    未給付，已違反其依契約應為之給付義務甚明。反訴原告因
    反訴被告乙○○遲延給付500萬元補償費尾款，曾經催告反
    訴被告乙○○給付，並起訴請求反訴被告乙○○給付上開補
    償費，經法院判決反訴原告勝訴確定，反訴被告迄今猶不給
    付之事實，亦有反訴被告乙○○於86年3月20日所寫之無法
    結清尾款函影本（見本院卷一第150頁）及台灣高等法院花
    蓮分院91年度上更（一）字第20號案歷審卷證可佐，從而反
    訴原告主張依民法第254條之規定解除系爭讓渡契約，自屬
    有據。
  3.按契約解除時，當事人雙方回復原狀之義務，除法律另有規
    定或契約另有訂定外，由他方所受領之給付物，應返還之，
    應返還之物有毀損、滅失或因其他事由，致不能返還者，應
    償還其價額，民法第259條第1款、第6款定有明文。反訴被
    告乙○○主張系爭礦業權讓渡契約受讓之礦業權，因興建國
    道東部公路新建工程而經主管機關經濟部公告禁採，所領之
    礦業權期限屆滿，已不存在之事實，有經濟部92年9月26 日
    經授務字第09220124280號函、第00000000000號公告（見本
    院卷二第131、132頁）、經濟部礦務局93年3月23日礦局東
    管字第09300090080號函、交通部台灣區國道新建工程局93
    年5月3日國工局地字第0930007586號函（見本院卷三第
    107、108頁）附卷可按，自堪信為真實。是以反訴被告乙○
    ○所受領並指定移轉登記予反訴被告圓昌公司之礦業權，客
    觀上已經不能返還，反訴原告先位之訴請求反訴被告應將所
    領礦業權移轉登記予反訴原告云云，自無理由。
  4.系爭礦業權既已不能返還，依前揭規定，反訴被告乙○○自
    應償還其受領系爭礦業權時之價額。系爭礦業權於兩造訂約
    時，反訴被告乙○○是以1150萬元之對價補償反訴原告，從
    而反訴原告備位聲明主張本件反訴被告乙○○應償還1150萬
    元予反訴原告，核屬相當，應予准許。
  5.惟反訴原告雖主張反訴被告圓昌公司於84年11月11日參與谷
    峰和仁石礦讓渡協議書為承受礦業權移轉人，並實際支付第
    二期款350萬及行政費用等，故與反訴被告乙○○為併存之
    債務承擔，應連帶給付反訴原告1150萬元云云，惟查，系爭
    讓渡契約係由反訴被告乙○○與反訴原告簽訂，反訴被告圓
    昌公司並非契約之當事人；另依卷附谷峰和仁石礦讓渡協議
    書（見本院卷二第303頁），其決議事項：「（一）民國82
    年3月15日谷峰公司與乙○○先生所訂讓渡書，其中有關受
    讓登記經乙方（即乙○○）指定由圓昌公司承受辦理移轉權
    。（二）自民國84年10月24日開始辦理礦業權移轉手續起，
    之後因本礦所發生之一切費用均由乙方（即乙○○）負責。
    ...... 」，是以反訴被告圓昌公司仍僅為反訴被告乙○○
    指定移轉礦業權登記之人，其餘費用等項仍以反訴被告乙○
    ○為對象，反訴原告主張反訴被告二人間為併存之債務承擔
    云云，並未舉證證明，自無可採，反訴原告請求反訴被告圓
    昌公司與反訴被告乙○○連帶給付1150萬元，為無理由。
  6.反訴被告乙○○另主張反訴原告積欠反訴被告圓昌公司代墊
    之費用及貨款0000000元，並主張與應給付反訴原告之1150
    萬元抵銷云云，惟反訴被告自承所有代墊款項及貨款均為反
    訴被告圓昌公司所支付或承擔（見本院卷二第201頁），則
    上開代墊費用及貨款之債權人為反訴被告圓昌公司，與反訴
    被告乙○○為不同之權利主體，則反訴被告乙○○自不得以
    他人對反訴原告之債權主張與其所負之債務相抵銷，反訴被
    告乙○○此部分抵銷之主張，為無理由。
  7.從而，反訴原告主張依解除系爭讓渡契約後回復原狀之法律
    關係，請求反訴被告乙○○應給付1150萬元及自反訴狀繕本
    送達（93年3月4日當庭送達）翌日起之遲延利息，為有理由
    ，應予准許。逾此部分，為無理由，應予駁回。反訴原告勝
    訴部分，反訴原告陳明願供擔保，聲請宣告假執行，核無不
    合，爰酌定相當擔保金額准許之，其敗訴部分，假執行之聲
    請已失所附麗，應一併駁回。
五、本件事證已臻明確，兩造對於本、反訴所為其餘攻擊防禦方
    法與舉證，均無礙於本件勝負之判決，爰不一一論駁，附此
    敘明。
六、訴訟費用負擔之依據：民事訴訟法第78條、第79條、第85條
    第1項，第390條第2項。
中    華    民    國    95    年    4    月    20    日
                        臺灣花蓮地方法院民事庭
                            法      官  林碧玲
上列正本證明與原本無異。
如對本判決不服，應於送達後20日內，向本院提出上訴狀（應抄
附繕本）。
中    華    民    國    95    年    4     月    20    日
                            法院書記官  陳賜福


司法院資訊處製作；財團法人民間司法改革基金會備份。
